【裁判字號】    90,上訴,189
【裁判日期】    900406
【裁判案由】    偽造文書等
【裁判全文】
臺灣高等法院刑事判決                              九十年度上訴字第一八九號
    上  訴  人
    即  自訴人  丙○○
    被      告  甲○○
                乙○○
右上訴人因自訴被告偽造文書等案件，不服臺灣宜蘭地方法院八十九年度自字第十四
號，中華民國八十九年十一月三十日第一審判決提起上訴，本院判決如左：
    主  文
上訴駁回。
    理  由
一、自訴意旨略以：自訴人於民國八十六年一月二十六日受呂惠雪、林松山所訂立之
    合建契約，委託代辦土地合建之建築線指定、建築執照及使用執照等之申請事宜
    ，八十六年十月十七日九時許自訴人會同呂惠雪之夫周輝前往宜蘭縣政府辦理建
    築線指示申請事宜，遭主辦人即被告乙○○以需先取得道路通行證明後始得申請
    為由拒絕本件申請。呂惠雪不服，當日向該府政風室陳情，被告乙○○於八十六
    年十月二十二日以八六建都字第一六五八號函通知呂惠雪略稱：「因所指摘與事
    實不符，有請台端撥冗到局澄清」，做為欺騙呂惠雪及掩飾其犯行之藉口。而後
    自訴人依法提出國家賠償請求，被告甲○○為承辦人，卻以八十九年二月十一日
    八八府秘法字一四四九四二號函附拒絕賠償理由書拒絕自訴人國家賠償之請求。
    其理由略以：經查該申請書經政風室轉交後，承辦單位以登記桌及承辦人員均稱
    並無請求權人所指『拒收人民申請建築線指示案件』之情事，另因呂惠雪所據以
    申請建築線指示內容，，其檢送資料係錯誤；為一併釐清本案，經承辦單位函請
    到府說明，惟請求權人迄未來函或到府說明，抑或補正相關資料。顯示其無法依
    規定檢附申請指示建築線所應備之文件，所請核與國家賠償要件全然不符等語。
    足見被告乙○○將明知不實之事項偽造於所掌之公文書掩飾已發生之拒絕掛號之
    過失行為以逃避責任，而被告甲○○故意將原本不實之前函作為拒絕自訴人請求
    國家賠償之依據，一再故意將不實事項登載於公文書，因認被告乙○○涉犯有刑
    法第二百十三條、二百十四條、二百十六條、三百三十九條之罪；被告甲○○涉
    有刑法第二百十三條、二百十六條及三百三十九條之罪云云。
二、查自訴人係指訴被告乙○○於拒絕案外人呂惠雪之夫周輝之申請，經呂惠雪向該
    府政風室陳情，被告乙○○竟偽造八十六年十月二十二日八六建都字第一六五八
    號之函文，做為其欺騙呂惠雪及掩飾其犯行之藉口等情。依其所訴情形以觀，被
    告乙○○所承辦之上開函件，收件者係呂惠雪並非自訴人，此有該函文附卷足憑
    ，是被告所為之直接被害人亦係國家社會及呂惠雪本人，自訴人如因而受有損害
    ，充其量亦僅屬間接被害，此部分即屬不得提起自訴。綜上自訴人並非本件犯罪
    之直接被害人，依法即不得提起自訴。就此部分自訴人提起自訴，即有未合。
三、次查自訴人自訴被告甲○○涉有前開不實登載公文書及詐欺等罪嫌，無非係以被
    告甲○○於八十九年一月三十一日所製作之宜蘭縣政府拒絕賠償理由書內容引用
    被告乙○○所製作之前開函文所示「因所指摘與事實不符，有請台端撥冗到局澄
    清」等文字為論據。唯經訊據被告甲○○堅決否認有何公務員登載不實及詐欺取
    財之犯行，辯稱：本件相關事實由業務單位提供，伊確實有對於構成要件加以審
    核，審核過後交由主管處理，而確不合於國家賠償要件等語。經查：宜蘭縣政府
    辦理國家賠償案件，係收受人民申請國家賠償案件後，先予程序審查，並簽請相
    關單位及人員表示意見，若顯無賠償義務者則撰寫拒絕賠償理由書，若非顯無賠
    償義務則擇期開會向國賠小組提出審議，此有宜蘭縣政府辦理國家賠償案件工作
    說明書一份可稽。被告甲○○於受理自訴人國家賠償請求後，即簽請上揭承辦之
    建設局等相關單位敘明案情始末並表示意見後，即依前開建設局擬具之意見，擬
    予拒絕賠償，並依公文流程簽請核可，此亦有秘書室致建設局之簽函、建設局致
    秘書室之簽稿及宜蘭縣政府秘書室之簽呈可憑，足見被告甲○○所擬具之宜蘭縣
    政府拒絕賠償理由書係合於一定之公文流程及相關程序，其所依據亦係相關單位
    所提供之意見，難認被告甲○○有明知不實之直接故意。再者，被告甲○○雖於
    上開國家賠償理由書中謂：「‧‧為一併釐清本案，承辦單位乃以本府八十六年
    十月二十二日建都字第一六五八號函到府說明，惟請求權人迄未來函或到府說明
    ，抑或捕正相關資料。故本府迄未核辦該案」；「而呂君截至目前均未向本府催
    洽，顯示其無法依規定檢附申請指示建築線所應備之文件，該合建契約無法履行
    係當事人間無法克服之因素所致，與本府之核辦義務無關‧‧‧」等語，經查既
    有首揭宜蘭縣政府建設局八十六年十月二十二日八六建都字第一六五八號函案外
    人呂惠雪稱「‧‧‧因所指摘與事實不符，有請台端撥冗到局澄清‧‧‧」存卷
    可參，益見被告甲○○並無私自杜撰，此外自訴人亦無法證明案外人呂惠雪確有
    依上揭函文至上開建設局為案情說明，是並無證據證明被告甲○○此部分之敘述
    有何明知不實而故為登載之情事。復查無其他積極證據足認被告甲○○有自訴人
    所指訴登載不實之犯行，從而自訴人自訴被告甲○○涉犯刑法第二百十三條、第
    二百十六條部分，即不能證明，自應諭知無罪之判決。
四、另自訴人自訴被告甲○○另涉有刑法第三百三十九條第一項之詐欺取財犯行云云
    ，惟查，刑法上之詐欺罪，係指行為人施用詐術使人將本人或第三人之物交付，
    或得財產上不法之利益或使第三人得之之謂，而如前所述。自訴人既未指訴被告
    甲○○有何為不法利益而取得財物或利益之行為，實難以其承辦國家賠償請求案
    件，因拒絕賠償，遽認其有取得不法財物或利益之情事，是此部分犯行亦屬不能
    證明。被告犯罪尚屬不能證明。
五、從而，原審就被告乙○○被訴偽造文書部分以自訴不合法為由為諭知自訴不受理
    之判決，就被告甲○○部分以犯罪不能證明為由而為諭知無罪之判決，經核並無
    不合，自訴人上訴意旨，仍執陳詞，指摘原判決不當，求予撤銷改判，為無理由
    ，應駁回其上訴。
據上論斷，應依刑事訴訟法第三百六十八條判決如主文。
中    華    民    國     九十     年       四       月        六        日
                          臺灣高等法院刑事第十八庭
                              審判長法  官  吳      敦
                                    法  官  吳  明  峰
                                    法  官  林  陳  松
右正本證明與原本無異。
如不服本判決應於收受送達後十日內向本院提出上訴書狀，其未敘述上訴之理由者並
得於提起上訴後十日內向本院補提理由書（均須按他造當事人之人數附繕本）。
                                    書記官  鎖  瑞  嶺
中    華    民    國     九十     年       四       月        十        日


司法院資訊處製作；財團法人民間司法改革基金會備份。
